【裁判字號】    98,保險,13
【裁判日期】    980925
【裁判案由】    給付保險金
【裁判全文】
臺灣板橋地方法院民事判決              98年度保險字第13號
原      告  甲○○
訴訟代理人  張文寬律師
被      告  國華人壽保險股份有限公司
法定代理人  乙○○
訴訟代理人  丙○○
上列當事人間請求給付保險金事件，經本院於民國98年9月3日
言詞辯論終結，判決如下：
    主  文
原告之訴及其假執行之聲請均駁回。
訴訟費用由原告負擔。
    事實及理由
一、原告起訴時，被告之法定代理人原為陳履安，嗣國華公司於
    民國98年8 月10日由財團法人保險安定基金接管。按公司之
    經理人在執行職務範圍內，亦為公司負責人，公司法第8條
    第2 項定有明文，乙○○既為國華公司之經理，有公司資料
    在卷可稽，在執行職務範圍內亦屬公司負責人，並具狀聲明
    承受訴訟，核與民事訴訟法第176 條規定相符，自應准許。
二、原告主張：原告於民國95年6 月26日向被告投保最高理賠金
    額新台幣（下同）300 萬元之傷害保險，嗣後再續保1 年，
    原告於保險契約有效期間內之96年5 月3 日下午11時15分許
    ，在高雄市新興區○○○路231 號前，騎乘車牌號碼A5A-9
    63號重型機車，遭其後由少年鄭芷婷無照騎乘之車牌號碼H9
    J-611 號重型機車追撞，致原告人車倒地，受有頭部外傷、
    顱骨骨折、顱內出血、硬腦膜外血腫、氣腦症、第二頸椎骨
    折、肢體多處擦傷等傷害，原告經送入加護病房急救，住院
    至同年5 月12日出院。其後原告發現嗅覺機能喪失，其情形
    已符合刑法「重傷（毀敗或嚴重減損嗅能）」之定義，少年
    鄭芷婷嗣由臺灣高雄少年法院認犯有過失重傷罪，裁定應予
    訓誡及假日生活輔導。原告所受嗅覺機能喪失之傷害，經台
    北榮民總醫院長期治療後認定「嗅覺閾值恢復，嗅覺分辨及
    認知功能未恢復」、「兩側嗅覺脫失之機能障害」，此有該
    院於97年7 月14日出具之殘廢診斷書2 紙可證。原告於97年
    1 月7 日以「嗅覺機能喪失」為由，向被告申請殘廢理賠，
    惟被告於97年3 月4 日回函稱「嗅覺喪失與傷害保險契約條
    款附表第4-1-1 項殘廢：『鼻部缺損，致其機能永久遺留顯
    著障礙者』尚有未合，所請歉難給付」云云。惟查原告所投
    保者，為傷害保險，非特定項目之傷害保險（例如名歌星之
    喉嚨、聲帶），依保險法第131 條第1 項明文規定：「傷害
    保險人於被保險人遭受意外傷害及其所致殘廢或死亡，負給
    付保險金額之責」，且本件兩造未特別約定：「嗅覺機能之
    障害屬除外不保之項目」，則該等障害自屬傷害保險之範圍
    。另依具有強烈社會保險性質之強制汽車責任保險，其理賠
    項目即有「鼻未缺損，而鼻機能遺存顯著障害者」、「鼻機
    能遺存顯著障害係指... 兩側嗅覺脫失者」，勞工保險亦同
    ，何況本件係屬通常之商業保險，更不可能將該等障害予以
    除外不保。另依保險法第54條第2 項規定：「保險契約之解
    釋，應探求當事人之真意，不得拘泥於所用之文字，如有疑
    義時，以作有利於被保險人之解釋為原則」；消費者保護法
    第11條第2 項亦規定「定型化契約條款如有疑義時，應為有
    利於消費者之解釋」；最高法院92年台上字第646 號判決亦
    揭明「. ... 上開保險單於附表中所列之殘廢程度與保險金
    給付表所列之28項殘廢程度及給付比例中，雖未將視野之障
    害列為殘廢等級，惟對照衛生署公佈之身心障礙等級表中，
    就視野障礙部分，區分為重度、中度、輕度等級，並分別就
    視力及視野障礙情形有不同規定以觀，適足表示被上訴人於
    推出上開定型化保險契約及製作附表時，確未臻周詳而有疏
    失，此疏失係可歸責於被上訴人之事由」，故而系爭保險契
    約第2 頁「殘廢程度與保險金給付表4-1-1 」未將強制汽車
    責任保險契約所列「鼻未缺損而鼻機能遺存顯著障害者」之
    情形納入，係未臻周詳而有疏失，此疏失係可歸責於被告之
    事由所致，原告自得請求被告理賠。縱認「鼻未缺損而鼻機
    能遺存顯著障害者」之情節較「鼻部缺損致機能永久遺存顯
    著障害者」為輕，亦係給付比例是否應減少之問題，被告不
    能否認係屬傷害保險理賠之範圍，被告拒絕給付，難謂有理
    等語。並聲明：(1)被告應給付原告60萬元及自起訴狀繕本送
    達被告翌日起至清償日止，按年息百分之一計算之利息。(2)
    願供擔保，請准宣告假執行。
三、被告則以：原告因車禍所造成之傷勢，與系爭保險契約條款
    殘廢程度與保險金給付表4-1-1 項並不相符，被告依約不負
    給付保險金之責。蓋保險乃契約行為，是否足以構成傷害保
    險理賠給付條件，自應以約款所定之內容為準。按系爭保險
    契約條款殘廢程度與保險金給付表4-1-1 項規定，「鼻部缺
    損，致其機能永久遺存顯著障礙者」，被告始負給付保險金
    之責，可知得申請該9 級殘廢保險金者，必須是因「鼻部缺
    損」（指鼻軟骨全部或大部分缺損之程度）所造成之「嗅覺
    機能喪失」，否則不予理賠。原告鼻部並未有任何情況嚴重
    之損傷，且經診斷，其嗅覺全失乃是「頭部創傷」所致，自
    與該系爭約款所規定鼻部缺損需為嗅覺喪失之原因不符，是
    以原告請求被告給付殘廢保險金，並無理由，保險事業發展
    中心保險申訴調處委員會亦採取相同之看法。原告主張其嗅
    覺機能喪失情形已符合刑法第10條「重傷（毀敗或嚴重減損
    嗅能）」之定義，惟刑法重傷之定義與系爭保險契約約款對
    於鼻部殘廢之定義有別，縱符合前者之標準，亦不表示原告
    得本於契約外之規定請求被告理賠，且契約內容已有明定，
    自不得事後刻意忽略而為請求，上述看法皆有實務見解可供
    參照。原告又稱：嗅覺機能喪失，依保險法第131 條之規定
    應屬傷害保險理賠之範圍，並提強制汽車責任險及勞工保險
    對於殘廢給付所訂的標準，而認被告公司應予理賠云云。惟
    查系爭保險契約於何種情況下對於嗅覺機能障害予以理賠，
    已明訂於保險契約條款保險金給付表4-1- 1項中，且觀諸大
    法官會議釋字第560 號釋文和最高法院84年度台上字1344號
    判例可知，勞工保險因含有強烈的社會保護目的及扶助義務
    ，以落實社會福利國家之理念，而與一般商業保險有著完全
    不同的立法目的及基礎；強制汽車責任險亦同具社會保險之
    性質，與系爭契約屬於商業保險之性質不同，是以系爭保險
    契約無法完全套用強制汽車責任險及勞工保險之規定。原告
    又稱：系爭保險契約為有疏漏之定型化契約，因而嗅覺機能
    喪失，仍屬保險理賠之範圍云云。惟查條款中之殘廢程度與
    保險金給付表，均係參照主管機關訂定之示範條款並由其核
    准始得販售，該示範條款亦為保險業者所共同採用，鼻缺損
    致其機能永久遺留顯著障礙者才賠，已明白形諸於文字，實
    難認系爭保險契約有何疏漏之處等語置辯。並聲明：原告之
    訴駁回，如受不利之判決，願供擔保請准宣告免為假執行。
四、兩造不爭執之事實：
    原告於95年6 月26日向被告投保最高理賠金額300 萬元之傷
    害保險，嗣後再續保1 年，原告於保險契約有效期間內之96
    年5 月3 日下午11時15分許，在高雄市新興區○○○路231
    號前，騎乘車牌號碼A5A-9 63號重型機車，遭其後由少年鄭
    芷婷無照騎乘之車牌號碼H9 J-611號重型機車追撞，致原告
    人車倒地，受有頭部外傷、顱骨骨折、顱內出血、硬腦膜外
    血腫、氣腦症、第二頸椎骨折、肢體多處擦傷等傷害，原告
    經送入加護病房急救，住院至同年5 月12日出院，其後原告
    發現嗅覺機能喪失，原告於97年1 月7 日以「嗅覺機能喪失
    」為由，向被告申請殘廢理賠，被告於97年3 月4 日回函稱
    「嗅覺喪失與傷害保險契約條款附表第4-1-1 項殘廢：『鼻
    部缺損，致其機能永久遺留顯著障礙者』尚有未合，所請歉
    難給付」，拒絕理賠。
五、本件之爭點為：原告鼻部未缺損，然嗅覺機能喪失，是否符
    合兩造傷害保險條款殘廢程度與保險金給付表項目4-1-1 「
    鼻部缺損，致其機能永久遺留顯著障礙者」之情形？
    查兩造傷害保險條款殘廢程度與保險金給付表項目4-1-1 係
    約定「鼻部缺損，致其機能永久遺留顯著障礙者」，即除了
    外形上鼻部缺損之外，且因該缺損導致機能永久遺留顯著障
    礙，從文義上明確可知係因「鼻部缺損」導致「嗅覺機能永
    久遺留顯著障礙」，又從該契約註4-1 記載「鼻部缺損係指
    鼻軟骨全部或大部分缺損之程度」「機能永久遺留顯著障礙
    係指兩側鼻孔閉塞、鼻呼吸困難不能矯治或兩側嗅覺脫失」
    ，而原告鼻部未缺損，即與上開約定不符。原告雖以：嗅覺
    機能喪失，依保險法第131 條之規定應屬傷害保險理賠之範
    圍，並提強制汽車責任險及勞工保險對於殘廢給付所訂的標
    準，而認被告公司應予理賠云云。惟查，系爭保險理賠之條
    件，已明訂於保險契約條款保險金給付表4-1- 1項中，並無
    如強制汽車責任保險給付標準有分「鼻部缺損致其機能遺存
    顯著障害者」「鼻未缺損，而鼻機能遺存顯著障害者」，顯
    然被告有意採「鼻部缺損致其機能遺存顯著障害者」，而不
    採「鼻未缺損，而鼻機能遺存顯著障害者」之給付標準，契
    約並無疏漏之處，原告既然願意接受被告提出之保險契約條
    款而簽立保險契約，自不能事後又自行主張其他給付標準要
    求理賠。又兩造所立前開約定文義明確，並無原告所稱「有
    利於被保險人之解釋」之空間，是原告主張已符合系爭保險
    契約殘廢程度與保險金給付表項目4-1-1 「鼻部缺損，致其
    機能永久遺留顯著障礙者」之情形，為不可採，所為請求命
    被告給付60萬元及自起訴狀繕本送達被告翌日起至清償日止
    ，按年息百分之一計算之利息，為無理由，應予駁回。原告
    受敗訴判決，其假執行之聲請即失所依據，應併予駁回。
六、結論：原告之訴為無理由，依民事訴訟法第78條，判決如主
    文。
中    華    民    國    98    年    9     月    25    日
                  民事第三庭法  官  陳映如
以上正本係照原本作成
如對本判決上訴，須於判決送達後20日內向本院提出上訴狀
中    華    民    國    98    年    9     月    25    日
                            書記官  李錦輝

司法院資訊處製作；財團法人民間司法改革基金會備份。
